臺灣嘉義地方法院刑事判決　　　　　　　　　93度自字第14號
　　自　訴　人　丙○○　男47.
　　代　理　人　湯光民律師
　　被　　　告　乙○○　男49.
　　　　　　　　甲○○　男54.
上列被告等因詐欺案件，經自訴人提起自訴，本院判決如下：
    主  文
乙○○幫助意圖為自己不法之所有，以詐術使人將本人之物交付，
處有期徒刑肆月，如易科罰金，以佰元折算壹日。
甲○○無罪。
    事  實
一、乙○○從事食品批發業務，因以前信用不佳，無法向金融機
    構申請支票使用，為方便支付貨款，乃向其舅父甲○○（經
    判決無罪，詳後述）借用支票存款帳戶申領支票使用，甲○○遂將在華南商業銀行嘉南分行（以下簡稱華銀嘉南分行）
    開設之帳號000000000號支票存款帳戶，連同申領
    之支票及支票印鑑章等交予乙○○使用，授權乙○○簽發支
    票作為支付貨款之用。詎乙○○明知其妻丁○○（另行通緝
    ）已信用不佳無支付能力，無法再自銀行申領支票使用，且
    明知支票乃支付款項之工具，苟無自為給付之意，卻交付資
    力不佳之人使用，足令交易大眾誤信持票者之資力，對於達
    成詐騙財物行為有所助益，竟基於幫助丁○○詐取財物之犯
    意，於民國（以下同）九十二年十月初某日，在嘉義縣水上
    鄉○○村○○街七九號，將票號HC0000 000號、付款人華銀
    嘉南分行、發票人甲○○之空白支票一紙，蓋上甲○○之支
    票印鑑章後，交與丁○○，授權丁○○填載支票發票日及金
    額，丁○○旋於同年十一月十日，打電話向丙○○借款，並
    佯稱：該支票發票人係伊之主力客戶，因伊資金被卡住，需
    資金週轉，否則即將違約交割等語，致使丙○○陷於錯誤而
    允之，丁○○即在該支票上填載發票日：九十二年十二月一
    日、金額：新台幣（以下同）三十五萬七千元，於同日持該
    支票前往嘉義縣水上鄉義興村八鄰下菜園六號丙○○住處，
    將該紙支票交與丙○○，而借得現金三十五萬元（約定借款
    三星期，利息每七日一期，每期三千五百元，逾三十五萬元
    部分之七千元，為前二期之利息），嗣借款到期，經丙○○
    催討，均未獲置理，乃於九十三年二月二十日，將支票提示
    付款而遭退票，未獲支付，始知受騙。
二、案經丙○○提起自訴。
    理  由
壹、被告乙○○部分
一、訊據被告乙○○坦承於上揭時、地，將已蓋好共同被告甲○○印章之票號HC0000000號、付款人華銀嘉南分行之支票一
    紙交與丁○○使用之事實，惟矢口否認有何詐欺犯行，辯稱
    ：丁○○說她自己的票已經開出很多，金額太高，因怕有些
    人不再接受她的票，所以才借甲○○的票給她向人家調現云
    云。惟查：右揭犯罪事實，業據自訴人丙○○指訴綦詳，且
    有票號HC0000000號、付款人華銀嘉南分行、金額三十五萬
    七千元、發票人甲○○之支票及退票理由單各乙紙在卷可稽
    （本院卷第一宗第十七頁）；再上開支票係甲○○申領以後
    ，連同印鑑章借給被告乙○○，作為生意上週轉使用等情，
    亦據甲○○供述無訛，足見被告乙○○自承上開支票係向甲○○借用乙情，核與事實相符，堪以採信；而丁○○前曾以
    自己之票號AD0000000號、金額一百萬元、發票日九十二年
    七月三日之支票一紙，向自訴人丙○○借款一百萬元，尚未
    清償等情，除據自訴人丙○○指稱無訛外，復有該支票及退
    票理由單各一紙可證（見本院卷第一宗第十三頁），足見被
    告乙○○於將前開空白支票交與丁○○使用時，丁○○已資
    力不佳，無支付能力甚明；又共同被告丁○○係被告乙○○
    之前妻，於九十三年二月五日始離婚等情，為被告乙○○所
    自承，並有
    與丁○○使用時，在婚姻關係存續中，二人關係密切，則被
    告乙○○對於丁○○之經濟狀況及支付能力，自知之甚詳，
    再參以被告乙○○於本院審理時供稱：「因為她信用不好，
    銀行不給她支票使用，她求我我才給她」等語（見本院卷第
    一宗第一一七頁），嗣再經本院於審理中以證人身分傳喚作
    證時結證稱：因為玉山銀行知道丁○○信用不好，也不給她
    申請支票使用，所以才借我的票等語（見本院卷第二宗第六
    頁）觀之，足見被告乙○○於將上開空白支票借與丁○○使
    用時，確已知悉丁○○當時信用不好，資力欠佳，已無支付
    能力，要無疑義。綜合上情以觀，被告乙○○並無支付之意
    思，猶提供上開空白支票與資力不佳之丁○○作為借款之工
    具，足令交易對象之自訴人丙○○誤信丁○○之資力，進而
    交付借款，而對於丁○○詐騙財物行為有所助益，其幫助詐
    欺取財之事證明確，犯行堪以認定。
二、按刑法上幫助犯之成立，係以行為人對於已經決意犯罪之人
    ，以幫助之意思，資以物質上或精神上之助力，而參與構成
    要件以外之行為，以助成其犯罪之實施（最高法院二十四年
    七月總會決議，二十四年上字第八九０號判例、八十八年度
    台上字第五八四八號判決參照），是核被告乙○○以幫助他
    人犯罪之意思，對於共同被告丁○○之詐欺取財犯行資以助
    力，而未參與實際詐欺犯罪構成要件之行為，係犯刑法第三
    十條第一項前段、第三百三十九條第一項之幫助詐欺取財罪
    。被告乙○○係幫助犯，應依刑法第三十條第二項規定減輕
    其刑。爰審酌被告乙○○行為時無不良前科素行，惟其向陳
    甲○○借支票使用，係供作生意上往來之用，乃明知丁○○
    已無支付能力，猶將借用之支票交與丁○○使用，致使自訴
    人丙○○受騙而交付財物，幫助丁○○詐取財物之犯罪之動
    機、目的及方法，造成自訴人損失三十五萬元，且迄未與自
    訴人達成民事和解，賠償其損害，及犯後坦承部分犯行，態
    度尚佳等一切情狀，量處有期徒刑四月，並諭知如易科罰金
    以銀元三百元折算一日之標準，以資儆懲。
三、自訴意旨另略以：被告乙○○係共同被告丁○○之夫，緣丁○○係嘉義康和證券之業務員，自訴人丙○○係其客戶，丁○○基於詐取財物之概括犯意，先後以被告乙○○所開設之
    食品行需資金進口食品，或客戶交割急需資金交割，如未貸
    以金錢，將造成違約交割云云，並以高額利息誘騙自訴人，
    簽發支票或本票向自訴人借款，致使自訴人陷於錯誤，分別
    於(一)九十二年七月三日借與一百萬元；(二)於九十二年十月二
    十日借與五十萬元；(三)於九十二年十一月十七日借與三十萬
    元；(四)於九十二年十二月十五日借與五十萬元。距丁○○於
    九十二年十二月十五日以後，即未再支付利息，自訴人數次
    向丁○○催討均偽稱會償還，至九十三年二月間，丁○○忽
    然失蹤，自訴人即至丁○○家中，被告乙○○狡稱不知丁○○形蹤，且與丁○○目前已辦理離婚，丁○○所有之債務與
    其無關云云。惟被告乙○○嗣後卻於九十三年三月五日至自
    訴人家中表示不要將丁○○前所簽發之三十一萬元及五十一
    萬五千元之支票向銀行提示，因為如果遭退票，其妻即丁○○有不良信用紀錄，其證券營業員資格將會受到撤銷，並當
    場交付被告乙○○、丁○○共同開立之金額五十一萬五千元
    及三十一萬元本票各一紙予自訴人，並向自訴人換回上開二
    紙支票，嗣後支票及本票經提示均未兌現，自訴人始知受騙
    。因認被告乙○○涉犯幫助詐欺罪名云云。
  (一)按自訴人與被告係處於對立地位，其提起自訴，係以使被告
    受刑事訴追為目的，是其指訴是否與事實相符﹖仍應調查其
    他證據以資審認，尚難僅憑自訴人之片面指訴，即遽入人罪
    （最高法院八十年台上字第四一四四號、九十年台上字第三
    ０五三號判決參照）。
  (二)自訴意旨認為被告乙○○另涉犯上開幫助詐欺罪名，無非係
    以其提出之共同被告丁○○簽發之一百萬元支票及五十一萬
    元本票各一紙，被告乙○○、丁○○共同簽發之五十一萬五
    千元及三十一萬元本票各一紙，暨自訴人之華南銀行帳簿明
    細、台新銀行嘉義分行存款帳簿紀錄、郵局提款紀錄等為證
    ，並以被告乙○○身為丁○○之夫，對於丁○○前後詐欺犯
    行甚為瞭解，甚至更基於幫助丁○○詐欺之故意，以本票二
    紙換回被告丁○○所交付之支票二紙，其幫助詐欺之犯意甚
    明為論斷。訊據被告乙○○堅決否認上揭幫助詐欺犯行，並
    辯稱：其前妻丁○○與自訴人間之金錢往來，伊並不清楚，
    伊持三十一萬元及五十一萬元二本票前往自訴人家中，請自
    訴人寬延，換回丁○○簽發之同金額二紙支票，當初是因為
    怕丁○○被退票而影響其高收入之證券工作等語。
  (三)經查：
  1.自訴人提出之前開丁○○簽發之支票、被告乙○○與丁○○
  　共同簽發之本票及匯款、提款之證明等，均只能證明丁○○
    曾簽發支票向自訴人借錢，而自訴人確有自銀行、郵局等金
    融匯款及提款，暨被告乙○○持本票向自訴人換回丁○○簽
    發之二紙支票之事實，尚不能證明被告乙○○知悉丁○○向
    自訴人詐取財物，尤不足以證明被告乙○○對於丁○○上開
    向自訴人借款取得財物之行為有何助力，灼然甚明。
  2.自訴人丙○○於本院審理時結證稱：丁○○沒有與被告乙○○向其借錢，均係丁○○時間快到很趕借的等語（見本院卷
    第一宗第一０五、一０六頁），足見被告乙○○未參與上開
    借款行為，並無證據證明被告乙○○對於丁○○上開借款行
    為，有給予任何助力；雖自訴人指稱丁○○第一次借款有表
    示係供被告乙○○做生意週轉之用云云，然為被告乙○○所
    否認，自訴人於本院審理時亦自承並無丁○○借得之款項係
    供被告乙○○使用之證據等語（見本院卷第一宗第一０六頁
    ），是亦無證據證明丁○○向自訴人借得之款項係供被告乙○○週轉使用。從而，自不得僅憑自訴人片面指訴，遽認丁○○上開借款有供被告乙○○生意週轉之用。
  3.被告乙○○於事後雖持其與丁○○共同簽發之本票二紙，換
    回丁○○前所簽發之二紙支票，惟自訴人於同意換票之際，
    早已明瞭丁○○之資力不佳未克如期清償既有債務之事實，
    如僅持丁○○簽發之本票欲換回上開支票，依理而言，自訴
    人應不會同意被告乙○○換回，被告乙○○為能順利換回丁○○簽發之支票，乃以自己為共同發票人，以擔保本票之付
    款，取信自訴人，自屬合於常情之事；且被告乙○○之資力
    苟足清償既有債務，自訴人令其給付猶嫌不足，豈有允許換
    票之道理？自訴人既然知悉換票乃因被告乙○○、丁○○無
    法清償既有債務所致，實難認為被告乙○○之換票舉措有何
    施用詐術可言，亦難徒以被告乙○○事後之換票行為，即據
    以推論被告乙○○於丁○○借款之初，即有幫助詐欺取財之
    犯意，其理亦明。
  (四)綜上所述，除自訴人之指訴外，並無其他補強證據以擔保自
    訴人指訴之真實性，即無其他足資證明自訴人上開指稱被告
    乙○○之犯罪事實確具有相當程度真實性之證據，揆諸前揭
    說明，自不得以自訴人之指訴，為被告乙○○前揭幫助詐欺
    之唯一證據，被告此部分之犯罪，尚屬不能證明，原應為無
    罪之諭知，惟自訴意旨認被告乙○○此部分之犯行，與前揭
    自訴經判決有罪之事實，具有連續犯裁判上一罪之關係，爰
    不另為無罪之諭知
貳、被告甲○○部分
一、自訴意旨略以：被告甲○○明知共同被告丁○○向自訴人丙○○詐取財物之犯行下，仍開立票號：HC0000000號、付款
    人：華銀嘉南分行、發票日：九十二年十二月一日、金額：
    三十五萬七千元之支票一紙交丁○○使用，由丁○○持向自
    訴人佯稱係客票，使自訴人陷於錯誤，而交付丁○○三十五
    萬元，屆期該支票經提示付款，不獲兌現，始知受騙，因認
    被告甲○○涉有共同詐欺罪嫌云云。
二、按犯罪事實應依證據認定之，無證據不得認定其犯罪事實；
    又不能證明被告犯罪者，應諭知無罪之判決，刑事訴訟法第
    一百五十四條第二項、第三百零一條第一項分別定有明文。
    次按事實之認定，應憑證據，如未能發現相當證據，或證據
    不足以證明，自不能以推測或擬制之方法，以為裁判基礎（
    最高法院四十年台上字第八六號判例）；自訴人與被告係處
    於對立地位，其提起自訴，係以使被告受刑事訴追為目的，
    是其指訴是否與事實相符﹖仍應調查其他證據以資審認，尚
    難僅憑自訴人之片面指訴，即遽入人罪（最高法院八十年台
    上字第四一四四號、九十年台上字第三０五三號判決參照）
    ；再按認定不利於被告之事實，須依積極證據，苟積極證據
    不足為不利於被告事實之認定時，即應為有利於被告之認定
    ，更不必有何有利之證據；又認定犯罪事實所憑之證據，雖
    不以直接證據為限，間接證據亦包括在內，然而無論直接或
    間接證據，其為訴訟上之證明，須於通常一般之人均不致有
    所懷疑，而得確信為真實之程度者，始得據為有罪之認定，
    倘其證明尚未達於此一程度，而有合理性懷疑存在時，即不
    得遽為被告犯罪之認定（最高法院三十年上字第八一六號、
    七十六年台上字第四九八六號判例意旨參照）。
三、自訴意旨認為被告甲○○涉犯詐欺罪名，無非係以其提出之
    被告甲○○之前開支票一紙及自訴人丙○○之郵局提款紀錄
    一紙等為證。訊據被告甲○○固坦承前開三十五萬七千元之
    支票係渠申請使用，惟堅決否認有何詐欺犯行，辯稱：我有
    帳戶借給乙○○使用沒錯，因為他信用不佳生意上有須要，
    且他是我的親外甥，所以我才把支票存款帳戶借給他，印鑑
    章也一併交給他，但他開票之詳細情形都沒有告訴我，所以
    我不清楚，這張三十五萬七千元的票為何被丁○○拿去用我
    不知道等語。
四、經查：
  (一)被告乙○○前因信用不佳，遭拒絕往來，無法開設支票存款
    帳申請支票使用，惟因經營食品批發業務，支付貨款需使用
    支票，乃向被告甲○○借用，經被告甲○○同意後，即由被
    告乙○○帶被告甲○○前往銀行開戶，嗣申請到支票後，被
    告甲○○即將支票及印章交給被告乙○○作為支付貨款之用
    ，票款到期均由被告乙○○負責兌現，被告甲○○都沒有過
    問被告乙○○使用支票之事，被告乙○○將上開支票借與丁○○使用時，亦未告知被告甲○○，而該支票係由被告乙○○蓋用印鑑章後，交與丁○○，金額及日期係丁○○填寫等
    情，業據證人乙○○於本院審時結證甚詳（見本院卷第二宗
    第五至八頁），足見被告甲○○辯稱渠不知上開支票為何被
    丁○○拿去用乙情，堪以採信。從而，上開支票並非被告甲○○所簽發至明，自訴人指稱被告甲○○開立上開支票交與
    丁○○行使向其借款乙情，尚屬無據。
  (二)自訴人提出被告甲○○上開支票，只能證明丁○○有持該紙
    支票向其借款之事實，而郵局往來資料，亦僅能證明自訴人
    於九十二年十二月一日有提款二十五萬元之事實，尚不能證
    明被告甲○○對於丁○○借款乙事，有何犯意聯絡或行為分
    擔；即自訴人丙○○於本院審理時作亦證稱：丁○○持上開
    支票向他借錢時表示，該支票係其主力客戶的票，因資金被
    卡住了，被告甲○○並未與丁○○一起向其借錢等語（見本
    院卷第一宗第一０七頁），足見係共同被告丁○○一人持該
    支票向自訴人借款，且丁○○亦未表示該紙支票係被告甲○○所簽發，或向被告甲○○借用之情事。
  (三)綜合上情觀之，被告甲○○將其帳戶及支票借予被告乙○○
    ，係作為被告乙○○支付貨款之用，被告乙○○將上開支票
    借給丁○○持向自訴人借款，既在被告甲○○當初授權被告
    乙○○使用支票之範圍之外，被告乙○○將該支票借與丁○○使用之前，復未徵得被告甲○○同意，則被告甲○○顯不
    知悉丁○○持該支票向自訴人借款乙事，尚乏證據證明被告
    甲○○有與丁○○共同謀議或幫助詐取自訴人財物之犯行；
    又自訴人復未能指明借款過程中被告甲○○有親自出面參與
    借款之情事，復無被告甲○○與丁○○有何犯意聯絡之證據
    ，亦無若何證據證明被告甲○○從丁○○借款中獲取任何利
    益。從而，自訴意旨指稱被告甲○○與丁○○有犯意聯絡及
    行為分擔，即嫌速斷。
四、綜上所述，依自訴人所提出之證據，尚未達於通常一般之人
    均不致有所懷疑，而得確信被告甲○○與丁○○有共同詐欺
    之犯行為真實之程度者，揆諸前揭判例意旨，即不得遽為被
    告甲○○有罪之認定。是除自訴人之指訴外，並無積極證據
    足以證明被告甲○○有基於自己犯罪之意思，或與丁○○共
    同謀議，或曾參與丁○○詐欺取財之構成要件行為，或其他
    幫助詐欺取財之犯行，被告甲○○犯罪尚屬不能證明，爰為
    無罪諭知。
據上論斷，應依刑事訴訟法第三百四十三條、第二百九十九條第
一項前段、第三百零一條第一項，刑法第三十條第一項前段、第
二項、第三百三十九條第一項、第四十一條第一項前段，罰金罰
鍰提高標準條例第一條前段、第二條，判決如主文。
中　　華　　民　　國　  94　  年　　3　　 月　  23　　日
                       臺灣嘉義地方法院刑事第一庭
                             審判長  法　官  許  進  國
                                     法  官  游  悅  晨
                                     法  官  林  坤  志
上列正本證明與原本無異。
如不服本判決，應於判決送達後10日內向本院提出上訴狀（應附
繕本）。告訴人或被害人如對於本判決不服者，應具備理由請求
檢察官上訴，其上訴期間之計算係以檢察官收受判決正本之日期
為準。
中　　華　　民　　國　  94　  年　　3　　 月　  23　　日
　                                    書記官 李  銷  勳
附錄本判決論罪法條全文
刑法第三百三十九條第一項：
意圖為自己或第三人不法之所有，以詐術使人將本人或第三人之
物交付者，處五年以下有期徒刑、拘役或科或併科一千元以下罰
金。
